【裁判字號】    99,家抗,2
【裁判日期】    990329
【裁判案由】    聲明異議
【裁判全文】
臺灣高等法院高雄分院民事裁定           99年度家抗字第2號
抗  告  人  乙○○
相  對  人  甲○○
上列當事人間請求離婚等聲明異議事件，抗告人對於民國98年11
月30日臺灣高雄地方法院98年度家聲字第242 號所為裁定提起抗
告，本院裁定如下：
    主  文
抗告駁回。
抗告訴訟費用由抗告人負擔。
    理  由
一、本件抗告意旨略以：兩造結婚後一起住在高雄市○○區○○
    街32之4 號，當時兩造並未約定日後住何處，亦即兩造於婚
    後並未約定共同住所。至於兩造設定住所於桃園縣中壢市○
    ○○路○段154 巷13號，或桃園縣中壢市○○○街110 號3
    樓住處，僅係形式上設籍之共同處所而已。又抗告人於民國
    95 年2月7 日即將戶籍遷回高雄市○○○路384 號2 樓之2
    現址，而相對人於98年起即未支付任何扶養費用，且兩造因
    感情不睦，有難以維持之重大事由，抗告人遂以相對人有惡
    意遺棄及兩造有難以維持之重大事由訴請離婚，是訴之原因
    事實亦係發生於抗告人之高雄市居所地，依民事訴訟法第56
    8 條第1 項但書規定，自應以夫或妻之居所地法院為管轄法
    院。故本件台灣高雄地方法院（下稱高雄地院）及台灣桃園
    地方法院（下稱桃園地院）均有管轄權，請求廢棄原裁定。
二、按訴訟之全部或一部，法院認為無管轄權者，依原告聲請或
    依職權以裁定移送於其管轄法院。民事訴訟法第28條第1 項
    定有明文。次按，離婚之訴，專屬夫妻之住所地或夫、妻死
    亡時住所地之法院管轄。但訴之原因事實發生於夫或妻之居
    所地者，得由各該居所地之法院管轄。又夫妻之住所，由雙
    方共同協議之；未為協議或協議不成時，得聲請法院定之。
    法院為前項裁定前，以夫妻共同戶籍地推定為其住所。民事
    訴訟法第568條第1 項、民法第1002條亦分別定有明文。而
    民事訴訟法第568 條第1 項所稱之「專屬夫妻之住所地」，
    係指專屬夫妻「共同」住所地之法院而言，此觀該條項文字
    未規定為「專屬夫或妻之住所地」或「專屬夫、妻之住所地
    」，及該條項於75年修正時，特揭櫫「依民法第20條第2 項
    『一人不得同時有兩住所』之規定，夫妻住所必屬同一，亦
    即夫之住所即為妻之住所或妻之住所即為夫之住所，爰將第
    1 項『專屬夫或贅夫之妻之住所地或其死亡時住所地』修正
    為『專屬夫妻之住所地或夫、妻死亡時住所地』」為其立法
    理由，並參照民法第1002條「夫妻之住所，由雙方共同協議
    之；未為協議或協議不成時，得聲請法院定之。法院為前項
    裁定前，以夫妻共同戶籍地推定為其住所」之規定暨司法院
    大法官會議釋字第452 號解釋之意旨自明（最高法院95年度
    台抗字第595 號裁定參照）。
三、經查，抗告人戶籍地設在高雄市○○○路384 號2 樓之2 ，
    而相對人現住桃園縣中壢市○○○街110 號3 樓，有兩造戶
    籍謄本在卷可稽；兩造結婚後，抗告人曾於90年6 月26日，
    將戶籍遷至桃園縣中壢市○○○路○段154 巷13號相對人住
    處，嗣於93年4 月16日與相對人一起遷至同縣市○○○街11
    0 號3 樓（相對人現住所地），迄95年2 月7 日抗告人一人
    單獨將戶籍遷回高雄市現址，此觀抗告人戶籍謄本記事欄之
    記載即明（原法院98年度家調字第291 號卷3 頁）。抗告人
    主張兩造結婚後一起住在高雄市○○區○○街32之4 號云云
    ，惟抗告人並不能證明兩造有久住於該址之意思，且抗告人
    亦自承兩造於婚後並未約定共同住所，足見該址尚不能認為
    兩造之共同住所。而民法第1002條修正公布後，兩造既未協
    議新住所，亦未聲請法院定其住所，則上開共同設籍之桃園
    縣中壢市，即為渠等之住所。依上說明，抗告人所提離婚之
    訴，應專屬桃園地院管轄。抗告人雖又主張：兩造設定住所
    於桃園縣中壢市○○○路○段154 巷13號，或桃園縣中壢市
    ○○○街110 號3 樓住處，僅係形式上設籍於共同處所而已
    云云，並未能舉證以實其說，應無可採。至抗告人主張：相
    對人惡意遺棄及兩造婚姻有難以維持之重大事由，係以抗告
    人於95年2 月7 日即將戶籍遷回高雄市○○○路384 號2 樓
    之2 現址，而相對人於98年起即未支付任何扶養費用，又兩
    造因感情不睦，有難以維持之重大事由等情為由，其訴之原
    因事實並非發生於抗告人之高雄市居所地，亦無民事訴訟法
    第568 條第1 項但書規定之適用，得由其居所地之法院即高
    雄地院管轄。準此，抗告人向高雄地院訴請離婚，該地院裁
    定移送桃園地院管轄，於法即無不合。原法院裁定駁回抗告
    人之異議，並無不合。抗告意旨，指摘原裁定不當，聲明廢
    棄，為無理由，應予駁回。
四、據上論結，本件抗告為無理由，依民事訴訟法第495 條之1
    第1項 、第449 條第1 項、第95條、第78條，裁定如主文。
中    華    民    國    99    年    3     月    29    日
                            家事法庭
                                審判長法官  蔡明宛
                                法      官  魏式璧
                                法      官  曾錦昌
以上正本證明與原本無異。
如不服本裁定應於送達後10日內向本院提出再抗告狀（並按他造
當事人之人數附繕本），並繳納再抗告費新臺幣1,000 元。
再為抗告僅得以適用法規顯有錯誤為理由，並應委任律師為代理
人。
中    華    民    國    99    年    3     月    29    日
                                書  記  官  黎  珍
附註：
抗告人之配偶、三親等內之血親、二親等內之姻親，或抗告人為
法人、中央或地方機關時，其所屬專任人員具有律師資格並經法
院認適當者，亦得為第三審代理人。
抗告人或其法定代理人具有律師資格者及前項情形，應於提起抗
告或委任時釋明之。

司法院資訊處製作；財團法人民間司法改革基金會備份。
